【裁判字號】    89,台上,7218
【裁判日期】    891130
【裁判案由】    貪污
【裁判全文】
最高法院刑事判決                              八十九年度台上字第七二一八號
    上  訴  人  甲○○
                丁○○
                乙○○
                丙○○
    右二人共同
    選任辯護人  陳英鳳律師
右上訴人等因貪污案件，不服台灣高等法院中華民國八十九年八月十六日第二審更審
判決（八十九年度上更(二)字第二六一號，起訴案號：台灣宜蘭地方法院檢察署八十四
年度偵字第三○九八、三一一二、三一一三、三四四三號），提起上訴，本院判決如
左：
    主  文
原判決撤銷，發回台灣高等法院。
    理  由
本件原判決認定上訴人甲○○係宜蘭縣南澳鄉鄉長，上訴人丁○○係該鄉公所技士兼
財經課代理課長，均係依據法令從事公務之人員。上訴人丙○○則為聯亞水產實業有
限公司（下稱聯亞公司）負責人，上訴人乙○○為該公司經理，均非依據法令從事公
務之人員，亦非受公務機關委託承辦公務之人。因聯亞公司擬在宜蘭縣南澳鄉○○段
四六三－四地號之國有山胞保留地上闢建加油站，依山胞保留地開發管理辦法第二十
三條、第二十四條規定，應檢具法定文件，向南澳鄉公所申請，由鄉公所先行公告三
十日，期滿無山胞申請，然後提經山胞保留地土地權利審查委員會通過，層報台灣省
政府核准後始得租用。聯亞公司於民國八十一年八月十日，向南澳鄉公所提出申請，
該事務為丁○○主管，甲○○則為主管長官，丁○○又知悉法定程序及當時該地有山
胞徐文發、松進禎設定耕作權，由平地人陳勝清占用種植果樹，且多次申請闢設加油
站未果之情形。乃函覆聯亞公司：「自行協調用地取得」，經甲○○核可後，以手抄
「南澳鄉公所八十一年九月十四日八一財經字第五八七三號」公文，發文答覆聯亞公
司。丙○○、乙○○二人於收受上開函文後，認闢建加油站之事將因此無法進行。乃
基於共同行賄本件主管事務人員甲○○及丁○○之概括犯意，甲○○、丁○○亦基於
受賄犯意，先於八十一年九月十六日，由丙○○、乙○○與甲○○、丁○○共同串謀
循行政公文核判手續，另行製作同前發文日期字號，載稱「同意聯亞公司設置民間加
油站，所申請租用之南澳段四六三－四號土地，屬都市計劃內山胞保留地，請依照民
間投資興辦公共設施辦法，辦理承租手續」之「打字」公文一紙，於蓋用鄉長甲○○
之印文後行使交付丙○○、乙○○。丙○○、乙○○再據此於八十一年十月六日，向
南澳鄉公所申請先行發給土地使用權同意書。甲○○即指示丁○○照申請意旨擬辦，
並囑不知情之課長楊福壽、秘書李慶台不要簽註任何意見。嗣丙○○、乙○○即於八
十一年十月九日，至南澳鄉公所鄉長辦公室，交付甲○○一紙以丙○○為發票人，華
南商業銀行羅東分行為付款人，票號ＫＢ0000000號，面額新台幣（下同）三
十萬元，發票日為八十一年十月九日之即期支票，共同向甲○○關於違背職務上之行
為交付賄賂。丁○○、甲○○均明知台灣省政府民政廳甫於八十一年十月一日來文再
度提示聯亞公司租地闢設加油站事，應依山胞保留地開發管理辦法第二十三條、第二
十四條規定辦理，猶違法於八十一年十月九日，逕以南澳鄉公所填載為前開土地所有
權人，登載於其職務上所掌之公文書，即二紙土地使用權同意書上，於同年月十四日
，以八一鄉財字第六五九二號公文發函與聯亞公司。甲○○旋於同日囑由不知情之蔡
明福代為提示該三十萬元支票，於兌領後將票款轉交甲○○。丙○○，乙○○於取得
前揭土地使用權同意書後，連同上開同意設置加油站之八十一年九月十四日八一財經
字第五八七三號打字公文，持向宜蘭縣政府申請設立加油站，經宜蘭縣政府函准設立
。事成之後，丙○○、乙○○為答謝丁○○之協助，乃於八十二年三月五日左右，至
南澳鄉○○村○○路十巷十五號丁○○之住宅，交付以聯亞公司為發票人，交通銀行
羅東分行為付款人，票號ＬＣ0000000號，發票日八十二年三月六日，面額六
萬元之支票一紙，與不知情之丁○○妻石蟬娟代為轉交，共同向丁○○關於違背職務
上之行為交付賄賂。丁○○得款後，為使聯亞公司申請租地設置加油站案儘早通過，
乃於八十二年七月間，明知南澳段四六三－四地號土地，有山胞徐文發，松進禎設定
耕作權及平地人陳勝清占用種植果樹，猶囑不知情之黃何仙芝在丁○○職務上所掌之
公文書宜蘭縣南澳鄉山胞保留地人民申請案件土地權利審查會議清冊上，為「權利人
」空白，「地上物情形」為「什草」之不實登載，行使提報審查會議，足以生損害於
該委員會審查之正確性。嗣丁○○於偵查中自白其收受前揭賄款六萬元之事實等情。
因而將第一審判決撤銷，改判論處甲○○、丁○○依據法令從事公務之人員，對於違
背職務之行為，收受賄賂罪刑；乙○○、丙○○共同連續非依據法令從事公務之人員
，亦非受公務機關委託承辦公務之人，對於依據法令從事公務之人員，關於違背職務
之行為，交付賄賂罪刑，固非無見。
惟查：(一)原判決認定丁○○收受賄款後，為使聯亞公司申請租地設置加油站案儘早通
過，乃於八十二年七月間，明知南澳段四六三－四地號土地，有山胞徐文發，松進禎
設定耕作權及平地人陳勝清占用種植果樹，猶囑不知情之黃何仙芝在丁○○職務上所
掌之公文書宜蘭縣南澳鄉山胞保留地人民申請案件土地權利審查會議清冊上，為「權
利人」空白，「地上物情形」為「什草」之不實登載，行使提報審查會議，足以生損
害於該委員會審查之正確性等情。於理由欄說有上訴人四人均應成立刑法第二百十六
條、第二百十三條之行使公務員登載不實文書罪，登載不實公文書之低度行為，為行
使之高度行為所吸收，不另論罪，四人互有犯意聯絡及行為分擔，均為共同正犯。但
事實欄內並未記載丁○○與甲○○、乙○○、丙○○等三人間究竟有如何之犯意聯絡
及行為分擔，其理由之說明已失其依據。雖理由欄說明丁○○在前揭土地權利審查會
議清冊上，為「權利人」空白，「地上物情形」為「什草」之不實登載，係受甲○○
之指示，經丁○○於調查站訊問時供承不諱云云（見原判決第七頁倒數第四行）。但
丁○○在該次訊問時供稱：在提報審查會議前，鄉長甲○○曾向我表示，聯亞公司申
請租地設置加油站案，應儘早促成通過等語（見八十四年度偵字第三○九八號卷第六
頁背面），似無指示丁○○為不實記載之供述，原判決引用之證據，與前揭卷內資料
不符，亦有理由矛盾之違誤。且既認定利用不知情之黃何仙芝登載不實，理由內未說
明應成立間接正犯之理由，亦有疏失。又乙○○、丙○○二人非依據法令從事公務之
人員，何以能成立公務員登載不實罪？原判決亦未敘明其理由，同屬理由不備。另黃
何仙芝於第一審調查時證稱：丁○○並未指示其將地上物故意改為「什草」為不實之
記載，此對於丁○○有利之證據，原判決亦未敘明不予採取之理由，自屬於法有違。
(二)檢察官起訴上訴人四人共同變造並行使南澳鄉公所八十一年九月十四日八一財經字
第五八七三號公文，另成立行使變造公文書罪嫌。原判決雖認此部分犯罪不能證明，
但並未諭知無罪或說明不另為無罪諭知之理由，自屬於法有違。(三)原判決認定丙○○
、乙○○至丁○○之住宅，交付與不知情丁○○之妻石蟬娟面額六萬元之支票一紙，
轉交丁○○，共同向丁○○關於違背職務上之行為交付賄賂等情。於理由內係引用丁
○○於調查站訊問時坦承，為論罪依據之一。但丁○○於該次訊問時係供稱：「丙○
○夫婦開車至我住處拜訪，並交付我前揭支票，我於數天後偕同石嬋娟至羅東鎮兌領
該張支票」等語（見八十四年度偵字第三○九八號卷第五十三頁背面）。原判決認定
之事實與所引用之證據不相適合，自有證據上理由矛盾之違法。(四)原判決認定丙○○
、乙○○與甲○○、丁○○於八十一年九月十六日，共同串謀循行政公文核判手續，
另行製作同前發文日期字號，載稱「同意聯亞公司設置民間加油站，所申請租用之南
澳段四六三－四號土地，屬都市計劃內山胞保留地，請依照民間投資興辦公共設施辦
法，辦理承租手續」之「打字」公文一紙等情。惟丁○○於原審均否認製作該份打字
之公文書，並主張八十一年九月十六日、十七日、十八日均因公出差，未在鄉公所辦
公，提出出差報告單為據等語，此對於丁○○有利之證據，原判決並未敘明不予採取
之理由，自有判決不備理由之違法。(五)原判決認定八十一年九月十六日，丙○○、乙
○○與甲○○、丁○○共同串謀循行政公文核判手續，另行製作同前發文日期字號，
載稱「同意聯亞公司設置民間加油站，所申請租用之南澳段四六三－四號土地，屬都
市計劃內山胞保留地，請依照民間投資興辦公共設施辦法，辦理承租手續」之「打字
」公文一紙，於蓋用鄉長甲○○之印文後行使交付丙○○、乙○○等情。惟甲○○等
人所製作該打字公文，所載「請依照民間投資興辦公共設施辦法，辦理承租手續」，
既與原判決認定該土地應依山胞保留地開發管理辦法第二十三條、第二十四條規定，
辦理租用手續之程序不同，是否涉有公務員於職務上所掌公文書登載不實？原判決未
詳予調查審酌，自有未當。且認定上訴人四人於八十一年九月十六日共同串謀謀循行
政公文核判手續，另行製作同前發文日期字號之公文之事實，亦未於理由內敘明其所
憑之證據及其認定之理由，亦有判決不備理由之違法。上訴意旨均執以指摘原判決不
當，非無理由，應認有發回更審之原因。
據上論結，應依刑事訴訟法第三百九十七條、第四百零一條，判決如主文。
中      華      民      國    八十九    年     十一     月     三十     日
                              最高法院刑事第七庭
                                  審判長法官  吳  雄  銘
                                        法官  池  啟  明
                                        法官  石  木  欽
                                        法官  郭  毓  洲
                                        法官  吳  三  龍
      右正本證明與原本無異
                                              書  記  官
中      華      民      國    八十九    年     十二     月      四      日


司法院資訊處製作；財團法人民間司法改革基金會備份。
